【裁判字號】    88,易,3349
【裁判日期】    890331
【裁判案由】    違反醫師法
【裁判全文】
臺灣臺北地方法院刑事判決                        八十八年度易字第三三四九號
    公  訴  人  臺灣臺北地方法院檢察署檢察官
    被      告  甲○○
    選任辯護人  徐景星律師
                苗怡凡律師
右列被告因違反醫師法案件，經檢察官提起公訴（八十八年度偵字第二二九０八號）
，本院判決如左：
    主  文
甲○○未取得合法醫師資格，擅自執行醫療業務，處有期徒刑壹年，緩刑年。
針灸針拾壹支均沒收。
    事  實
一、甲○○明知自己並未取得合法中醫師資格，竟自民國八十八年九月間起，在台北
    縣新店市○○路○段一二八號三樓住處，對劉重佑（起訴書誤載為劉重佑之父己○○）及其他不詳姓名求診者等人擅自執行診療處方、針灸等醫療業務，嗣己○○自甲○○處（起訴書誤載為林添財處）取得藥物予劉重佑服用，恐含有不明成
    分對人體有害，乃送請台北縣政府衛生局申請複驗，始為台北縣政府衛生局察覺
    上情，並於八十八年十月八日派員前往上址查獲，扣得已使用過之針灸針五支及
    未使用過之針灸針六支。
二、案經台北縣政府移請台灣台北地方法院檢察署檢察官偵查起訴。
    理  由
一、訊據被告甲○○對於己○○曾自其處取得藥物，及於右揭時、地為台北縣政府派
    員在上址扣得已、未使用過之針灸針共十一支等情供認不諱，惟矢口否認有何違
    反醫師法之犯行，辯稱：其乃領有傳統國術損傷推拿整腹證書之傳統整腹員，平
    日僅有在上址為客人實施推拿、腳底按摩、蒸汽熱敷、拔罐等傳統民俗療法，並
    無開立藥方之行為，雖然曾有客人詢問應否服藥，其都說不用，但客人如果真的
    想要，其便會故意說可以開藥給他們，但還要再拿去問中醫師該藥可不可以吃，
    如此客人便會嫌麻煩不要了，且僅有藥名並無劑量，亦不能認係藥方，而己○○
    之所以會從其處拿到藥物，是因為其自己的小孩本身有腸胃方面的問題，吃了其
    向別的中醫師買的藥後效果還不錯，而己○○的小孩來推拿時發覺有相同問題，
    所以才推薦給己○○並幫他購買，此外其曾經世界針灸學會聯合會考試及格，但
    尚無國內執照，由於其母親及友人均知此事，故曾幫母親針灸過一次，另一次則
    是查獲當天早上，恰好朋友開車帶渠母親丙○○○來推拿，由於丙○○○有暈車
    症狀甚感不適，所以才應朋友之要求幫丙○○○針灸，後來他們離開時，恰好台
    北縣衛生局稽查人員來訪查，才會在現場扣到針灸針，但上開二次均屬單一、偶
    發狀況，其平日並無為他人針灸為業云云。
二、按醫師法第二十八條所稱醫療業務之行為，係指以醫療行為為職業，不問是主要
    業務或附屬業務，凡職業上予以機會，為非特定多數人所為之醫療行為均屬之。
    且醫療業務之認定，並不以收取報酬為其要件。又所謂醫療行為，除行政院衛生
    署為兼顧社會實際現狀，而於八十二年十一月十九日另以衛署醫字第八二０七五
    六五號公告：「１未涉及接骨或交付內服藥品，以傳統之推拿方法，或使用民間
    習用之外敷膏藥、外敷生草藥與藥洗，對運動跌打損傷所為之處置行為。２未使
    用儀器、未交付或使用藥品，或未有侵入性，而以傳統習用方式，對人體疾病所
    為之處置行為。」等行為不列入醫療管理外，凡以治療、矯正或預防人體疾病、
    傷害、殘缺為目的，所為的診察、診斷及治療；或基於診察、診斷結果，以治療
    為目的，所為的處方、用藥、施術或處置等行為的全部或一部均屬之（行政院衛
    生署八十六年三月十四日衛署醫字第八六００五六一四號書函可資參照）。經查
    ：（一）本件被告甲○○曾於證人己○○攜帶其子劉重佑前往上址推拿治療時，
    交付藥物供劉重佑服用，嗣劉重權因見上開藥物未標示成分而自行送請台北縣衛
    生局檢驗等情，業據證人己○○到庭結證稱：伊小孩劉重佑有脊椎測彎情形，經
    友人介紹而於八十八年九月間前往上址由被告治療，付款方式為六千元可看十三
    次之包次方式，被告除以徒手為劉重佑推拿整椎外，在第二次看診時主動向伊表
    示除了外部治療外，如再配合內服藥會比較快好，伊怕如未接受時，接下來的推
    拿療程被告可能不會認真做，所以便同意購買，但因恐藥物含有不明成分，所以
    才送去檢驗等語，並有檢驗申請書暨切結書、送驗藥物一包在卷可按。此外被告
    於前揭時、地為台北縣政府衛生局人員稽查時，亦自承有開立藥方由客人自行前
    往藥房購買之行為，有台北縣衛生局稽查人員所制作之訪問紀要一件在卷可按，
    參以證人戊○○亦曾到庭證稱：被告為伊推拿時，伊曾詢問被告應否吃藥，被告
    說伊的情形不用吃藥，但如果要吃的話，可以開藥名的便條紙給伊，伊再去中醫
    師那裡看等語無誤，是足認被告確有交付藥品或開立處方以治療人體疾病之醫療
    處置行為無誤。（二）台北縣政府衛生所於八十八年十月間派員前往上址查訪時
    ，業於現場扣得已使用過及未使用過之針灸針共十一支等情，有台北縣醫政業務
    調查工作日記表、現場照片在卷及針灸針十一支扣案可證，而被告於前揭衛生局
    人員稽查時亦自承：其有為民眾作針灸治療等語無誤，有前開訪問記要附卷可按
    。是被告事後雖辯稱其僅有偶發、單一為其母親及友人母親丙○○○分別針灸過
    一次而已，衛生局人員訪查當日上午會有使用過之針灸針，就是其為丙○○○針
    灸那次所用，其並未以針灸醫療為業，然查，被告供稱其僅有為他人針灸過二次
    ，其中一次即「恰為」衛生局人員查獲，時間實屬過於巧合，值人生疑，參以被
    告復供稱當日為丙○○○實施針灸，係因丙○○○有暈車症狀甚感不適云云，而
    詢之證人丙○○○則證稱伊係因腳部疼痛始請求被告幫伊針灸，針灸之部位在腳
    部，好像針了三針左右等語，二人所述針灸之原因顯然有異，且證人所述針灸針
    數亦與現場扣得已使用過之針灸針數目（五支）不同，顯見被告及證人所陳分為
    事後圖卸及迴護之詞，尚不足採，應以被告初為台北縣衛生局稽查人員查獲時所
    陳較為可信，故足認被告亦有對其他不詳姓名之求診者擅自執行針灸醫療業務之
    行為無誤。是粽上所述，被告所辯均不足採，本件事證明確，被告犯行堪以認定
    ，應依法論科。
二、核被告所為，係犯醫師法第二十八條第一項前段未取得合法醫師資格，擅自執行
    醫療業務罪。爰審酌被告犯罪之動機、手段、所生危害、犯罪後態度及其確曾通
    過國外針灸考試，有及格證書二紙在卷可參等一切情狀，量處如主文所示之刑，
    以示懲惕；又被告未曾受有期徒刑以上刑之宣告，有台灣高等法院檢察署刑案紀
    錄簡覆表一件在卷可徵，其一時短於思慮觸犯刑章，經此教訓後，當知所警惕而
    無再犯之虞，所宣告之刑，本院認以暫不執行為適當，爰併予宣告緩刑三年，以
    勵自新；扣案之針灸針十一支，係被告執行醫療業務所使用之藥械，應依醫師法
    第二十八條第一項規定宣告沒收。
三、公訴意旨另以：被告自八十八年六月間起亦有在上址對戊○○、乙○○、丁○○
    等人擅自執行針灸、診療處方等業務行為，同涉有前開之違反醫師法罪嫌。訊據
    被告堅決否認有對戊○○等三人執行針灸、診療處方等業務行為，供稱其僅有對
    渠等實施推拿行為等語，經查，被告前開所辯，核與證人戊○○、乙○○、黃偉
    仁及何彩玉（即丁○○之父母）分別到庭證稱：渠等前去看診時，被告僅有推拿
    行為而已，並無針灸、拔罐或開藥行為之情節均屬相符（見本院八十八年十二月
    廿八日及八十九年一月十三日訊問筆錄），堪信屬實，是尚難僅憑未記載治療方
    式之健康諮詢表及收費紀錄，即認定被告於推拿行為外，尚有違反醫師法規定之
    醫療行為，此外本院復查無其他積極之證據，足認被告確有公訴人指訴之此部分
    犯行，不能證明被告該部分犯罪，惟此與前揭論罪科刑之部分有實質上一罪之法
    律關係，爰不另為無罪之諭知，附此敘明。
據上論斷，應依刑事訴訟法第二百九十九條第一項前段，醫師法第二十八條第一項，
刑法第十一條前段、第七十四條第一款，判決如主文。
本案經檢察官蔡名堯到庭執行職務
中    華    民    國      八十九      年      三      月      卅一      日
                                      臺灣臺北地方法院刑事第五庭
                                          法  官  林  翠  華
右正本證明與原本無異。
如不服本判決，應於判決送達後十日內，向本院提出上訴狀。
                                          書記官  林  明  龍
中    華    民    國      八十九      年      四      月        七      日
附錄本案論罪科刑法條全文：
醫師法第二十八條
未取得合法醫師資格，擅自執行醫療業務者，處一年以上三年以下有期徒刑，得併科
一萬元以上五萬元以下罰金，其所使用之藥械沒收之。但合於左列情形之一者，不在
此限：
一、在中央衛生主管機關認可之醫院，於醫師指導下實習之國內醫學院、校學生或畢
    業生。
二、在醫療機構於醫師指示下之護士、助產士或其他醫事人員。
三、合於第十一條第一項但書規定者。
四、臨時施行急救者。
犯前項之罪因而致人傷害或死亡者，應依刑法加重其至二分之一，並負損害賠償之責
。


司法院資訊處製作；財團法人民間司法改革基金會備份。
